臺灣高等法院臺中分院刑事判決　　　　95年度上訴字第2857號
上　訴　人　臺灣苗栗地方法院檢察署檢察官
上　訴　人
即　被　告　癸○○
選任辯護人　劉正穆 律師
　　　　　　徐宏澤 律師
上列上訴人因被告偽造文書案件，不服臺灣苗栗地方法院95年度
訴字第370號，中華民國95年10月11日第一審判決（起訴案號：
臺灣苗栗地方法院檢察署94年度偵字第3416號），提起上訴，本
院判決如下：
    主  文
原判決撤銷。
癸○○行使偽造私文書罪，處有期徒刑壹年貳月。未經扣案之癸○○為發票人、票號GC0000000 號、發票日為民國93年10月25日
、帳號000000000 號、受款人為丁○○、面額新臺幣肆拾萬元、
付款人為華南商業銀行竹南分行之支票背面偽造丁○○名義之署
押壹枚，沒收。
    事  實
一、癸○○於民國92年8月5日，以自己之名義自任2 組互助會會
    首，虛構「王媽媽」「藍姨」為人頭會員，另召集辛○○、
    己○○、譚怡伶、丁○○、壬○○、子○○、戊○○、乙○○、丑○○、甲○○等入為互助會員，約定每人每會新台幣
    （下同）1 萬元，會期自92年8月5日起，至95年l月5日止，
    採內標方式標會，於每月5 日開標、收取標金、交付得標會
    款；詎癸○○基於意圖為自己不法所有之概括犯意，於數次
    不詳時問，在其住處開標時，以向會員偽稱被冒標人之姓名
    及所競標之利息金額之方式，連續至少冒標5 次互助會款，
    而於94年2 月問，經互助會活會會員發現得標卻無法取得會
    款而互相探詢，始查知癸○○連續至少冒標5 次，共計詐欺
    取得其他會員互助會款達150 餘萬元情事（所訴吳春孟部分
    ，另為不起訴處分）：復明知無還款能力及資力，基於上揭
    同一概括犯意，自93年6月問起至94年3月間止，連續以借款
    周轉為由向丙○○○詐騙約1170萬元，得款後，用以支付會
    款或清償債務，即避不見面，丙○○○始知受騙。另基於行
    使偽造私丈書之犯意，於93年10月問某日，於其所簽發，票
    號GC0000000號、發票日為民國93年10月25日、帳號0000000
    00號、受款人為丁○○、面額新台幣肆拾萬元、付款人為華
    南商業銀行竹南分行之支票背面偽造丁○○名義之署押1 枚
    ，再持以向上揭互助會會員之一戊○○借款40萬元，嗣戊○○提示不獲兌現，（所訴吳春孟部分，另為不起訴處分），
    癸○○基於意圖為自己不法所有之概括犯意，而於民國91
    年3月5日在苗栗縣竹南鎮○○路67之1號即告訴人戊○○之
    住所向告訴人詐貸新臺幣（下同）60萬元現金，於91年3月
    21日在上址向告訴人詐貸22萬元現金，於93午10月16日在苗
    栗縣竹南鎮○○街6號向告訴人詐貸100萬元現金，使告訴人
    陷於錯誤而陸續交付被告癸○○上述60萬元、22萬元及100
    萬元合計182萬元現金等犯行；詎被告癸○○詐得上述借款
    後屆期均不予清償，且事後僅簽發到期日95年3月7日金額60
    萬元、到期日95年3月ll日金額22萬元、到期日95年3月7日
    金額100萬元等本票3紙交付告訴人做為搪塞，屆期亦不予清
    償，使悉上情。
二`案經辛○○、己○○、譚怡伶、丁○○、壬○○、子○○、
   戊○○、乙○○、丙○○○、丑○○告訴暨由苗栗縣警察局
   頭份分局報告偵辦。
    理  由
一、訊據上訴人即被告癸○○對於上揭冒標、偽造背書之犯罪事
    實坦承不諱，惟矢口否認詐騙丙○○○金錢，辯稱只是借錢
    不是詐欺云云。經查：上述被告所自白冒標會款、偽造背書
    等情，核與告訴人辛○○、己○○、譚怡伶、丁○○、壬○○、子○○、戊○○、乙○○、丑○○於警詢時或偵查中之
    指述情節相符，復有互助會單影本、支票影本、被告於原審
    審理時自白全部犯行（見原審卷第54頁）、證人丙○○○於
    警詢、偵訊中之證述（見原審卷第76頁至第80頁、第131 頁
    以下）等附卷足參，顯見被告之自白與事實相符；至被告以
    周轉為由向告訴人丙○○○借款乙節，質諸被告亦供稱係因
    其另向告訴人張金蓬借款1000多萬元，乃以挖東牆補西牆之
    方式，再向告訴人丙○○○借錢，顯見被告借款時並無償還
    意願及能力，而有為自己不法所有之意圖，是被告此部份詐
    欺之犯行亦堪認定。
二、核被告癸○○於支票背面偽造背書再持以向告訴人戊○○借
    款之犯行，及標互助會款及向告訴人丙○○○詐騙借款之犯
    行，係犯刑法第216條、第210條之行使偽造文書罪嫌、同法
    第339條第1項詐欺取財罪嫌。被告癸○○偽造署押行為，乃
    為偽造私文書之階段行為，偽造私文書之低度行為，復為行
    使偽造私文書之高度行為所吸收，均不另論罪；又被告先後
    多次冒標互助會款及詐騙借款之犯行，均時間緊接，手法相
    同，所犯係犯罪構成要件相同之罪名，顯均係基於概括犯意
    為之，應依刑法第56條連續犯之規定加重其刑2分之1。再被
    告所犯上開偽造私文書罪、連續詐欺取財罪，有方法結果之
    牽連關係，為牽連犯，應從一重之偽造私文書罪處斷。
三、原審對被告論罪科刑，固無非見，惟因被告尚有基於意圖為
    自己不法所有之概括犯意，而於民國91年3月5日在苗栗縣竹
    南鎮○○路67之1 號即告訴人戊○○之住所向告訴人詐貸新
    臺幣（下同）60萬元現金，於 91年3月21日在上址向告訴人
    詐貸22萬元現金，於 93午10月16日在苗栗縣竹南鎮○○街6
    號向告訴人詐貸100 萬元現金，使告訴人陷於錯誤而陸續交
    付被告癸○○上述60萬元、22萬元及100萬元合計182萬元現
    金等犯行；詎被告癸○○詐得上述借款後屆期均不予清償，
    且事後僅簽發到期日95年3月7日金額60萬元、到期日 95年3
    月ll日金額22萬元、到期日95年3月7日金額100萬元等本票3
    紙交付告訴人做為搪塞，屆期亦不予清償，核與原審判決所
    涉之犯罪時間緊接，且均在95年7月1日刑法修正施行刪除連
    續犯規定前，又觸犯構成要件同一罪名，顯係基於概括犯意
    而為，應為連續犯，屬於裁判上一罪，依審判不可分原則，
    此部分犯行應為起訴效力所及，原審未及審酌，即有未當，
    檢察官據此上訴指摘原判決不當，為有理由，且被告所犯詐
    欺及偽造文書二罪間係牽連關係，原審竟分別為兩罪論科，
    亦有未當，另被告上訴請求從輕量刑云云，雖無理由，惟原
    審判決既有可議，自應由本院將原判決予以撤銷改判。爰審
    酌被告詐騙金額甚鉅，所生危害匪淺，且迄今尚未與被害人
    達成民事和解，取得被害人之原諒，本應嚴罰重懲，惟念及
    被告前無前科紀錄，有臺灣高等法院被告全國前案紀錄表附
    卷足稽，素行良好，其犯罪之動機係因經濟狀況變差，一時
    週轉不靈，始一發不可收拾，且被告犯後坦承犯行，有坦承
    悔過之具體表現，並節省司法資源，併參酌其生活狀況、品
    行、智識程度、犯罪之動機、目的、手段、所生危害等一切
    情狀，量處如主文第二項所示之刑，以資儆懲。
四、另被告行為後，刑法第56條連續犯之規定，業於94年2月2日
    修正公布刪除，並於95年7月1日施行，則被告之犯行，因行
    為後新法業已刪除連續犯之規定，此刪除雖非犯罪構成要件
    之變更，但顯已影響行為人刑罰之法律效果，自屬法律有變
    更，依新法第2條第1項規定，比較新、舊法結果，仍應適用
    較有利於被告之行為時法律即舊法論以連續犯（最高法院95
    年第8 次刑事庭會議決議參照）。又行為後法律有變更者，
    依修正前刑法第2條第1項之規定，以適用裁判時法為原則，
    如行為時法有利於行為人，則例外適用行為時法；依修正後
    刑法第2條第1項規定，以適用行為時法為原則，惟如裁判時
    法有利於行為人，則例外的適用裁判時法。又查被告行為後
    ，修正後之刑法亦刪除第55條關於牽連犯之規定。本件被告
    所犯上開偽造私文書罪、連續詐欺取財等罪具有牽連犯之關
    係，依修正前即行為時之規定，應從一重之偽造私文書罪處
    斷；依修正後之刑法既已刪除牽連犯之規定，則所犯上述各
    罪應依數罪併罰之規定分論併罰。比較新舊法之規定，修正
    後之規定並非較有利於被告，依刑法第2條第1項之規定，應
    適用行為時之法律，即適用修正前刑法第55條牽連犯之規定
    ，從一重之偽造私文書罪處斷，附此敘明。
五、據上論斷，應依刑事訴訟法第369條第1 項前段、第364條、
    第299條第1項前段，刑法第339條第1項、第216條、第210條
    、第219條第2條第1 項前段、修正前刑法第56條、第55條，
    ，判決如主文。
本案經檢察官庚○○到庭執行職務。
中　　華　　民　　國　　96　　年　　1 　　月　　9 　　日
　　　　　　刑事第六庭    審判長法　官  李  文  雄
　　　　　　　　　　　　　　　  法　官  邱  顯  祥
                                法  官  劉  連  星
上列正本證明與原本無異。
如不服本判決應於收受送達後十日內向本院提出上訴狀，其未敘
述上訴之理由者並得於提起上訴後十日內向本院補提理由書 (均
須按他造當事人之人數附繕本)。
                                書記官  陳  秀  真
中　　華　　民　　國　　96　　年　　1　　月　 　10　　日
附錄：本案論罪科刑法條全文
中華民國刑法第339條第1項
意圖為自己或第三人不法之所有，以詐術使人將本人或第三人之
物交付者，處5年以下有期徒刑、拘役或科或併科1千元以下罰金
。
中華民國刑法第216條
行使第210條至第215條之文書者，依偽造、變造文書或登載不實
事項或使登載不實事項之規定處斷。
中華民國刑法第210條
偽造、變造私文書，足以生損害於公眾或他人者，處5年以下有
期徒刑。
中華民國刑法第219條
偽造之印章、印文或署押，不問屬於犯人與否，沒收之。
